行  政  法  院  判  決                          八十八年度判字第三八二四號
    原      告  臺灣證券投資股份有限公司
    代  表  人  甲○○
    被      告  財政部臺北市國稅局
右當事人間因營利事業所得稅事件，原告不服行政院中華民國八十七年九月七日台八
七訴字第四三八九三號再訴願決定，提起行政訴訟。本院判決如左︰
    主  文
原告之訴駁回。
    事  實
緣原告八十年度營利事業所得稅結算申報，列報營業收入新台幣（下同）○元，經被
告書面審核核定在案，嗣被告改列抽查案件，以其以買賣有價證券為專業，依財政部
八十三年二月八日台財稅字第八三一五八二四七二號函釋應分攤營業費用八、八一八
、九一八元，自有價證券出售收入項下減除，核定原告本期證券交易所得為虧損三二
、二三三、○五七元，全年課稅所得額為八、七四六、六四七元。原告不服，申經復
查結果，未准變更，訴經財政部台財訴字第八五○○九六一九八號訴願決定，以其本
期有帳外調減之分離課稅短期票券利息收入七五、○二五元及短期票券利息收入四六
三、○一六元未列入分攤比例，乃將原處分撤銷，由原處分機關另為適法之處分。被
告重為復查決定，除准予追減證券交易損失九、八六九元，即核定本期證券交易所得
虧損三二、二二三、一八八元，全年課稅所得額為八、七三六、七七八元外，其餘未
准變更。原告猶未甘服，提起訴願、再訴願均遭駁回，遂提起本訴。茲摘兩造訴辯
意旨於次：
原告起訴意旨略謂︰一、按行為時所得稅法第四十二條規定：「公司組織之營利事業
，投資於國內其他非受免徵營利事業所得稅待遇之股份有限公司組織者，其投資收益
之百分之八十，免予計入所得額課稅。」係於六十九年十二月三十日修正時，將原規
定投資收益百分之百免予計入所得額課稅，修正為投資收益之百分之八十免予計入所
得額課稅，其立意係以該條原規定投資收益免予計入所得額課稅之目的，原在避免投
資收益之重複課稅，此種轉投資收益既已免計所得額課稅，如用以投資之資金係借貸
而來，則有關投資之利息支出等費用，即不應在計算營利事業所得稅時減除。惟實施
以來，對轉投資較多之事業，因自有資金及借貸資金所用於轉投資之金額，劃分不易
，適用頗有困難，為解決此項問題，爰參照其他國家辦法，將免計入所得額之投資收
益改為百分之八十，其餘投資收益之百分之二十則仍須計入所得額課稅，此後轉投資
有關利息支出等費用，則悉數准予列支，俾使所得稅之核計方法，得以簡化。原修正
草案總說明四列述甚明。被告置上開法令修正之意旨於不顧，竟予節外生枝，隨意援
引事後公布之函令，而損害納稅義人權益。二、七十九年所得稅法增列第四條之一，
證券交易所得稅全面停徵，財政部於八十三年二月八日始發布台財稅第八三一五八二
四七二號函，以避免投資人雙重享受免稅以及維護租稅公平為由，明令「以買賣有價
證券為專業之營利事業應分攤利息支出與營業費用，非以買賣有價證券為專業之營利
事業若無可直接歸屬之費用及利息，則不必分攤。」殊不知有關因轉投資免稅而相關
利息與費用不得列支，已如前述早已於六十九年所得稅法第四十二條修正時，由百分
之百免稅降為百分之八十加以規範，如今若證券交易所得全面停徵，而欲再觸及免稅
項目之費用與利息不得列報之問題，則所得稅法第四十二條之免稅比率首先應再恢復
為百分之百，方才合理，也才符合避免重覆課稅之精神。該函令牴觸所得稅法第四十
二條修正理由至此殆無疑義。再者，若為維護租稅公平而言，豈有對象之分﹖何以僅
要求以買賣有價證券為專業投資公司分攤利息與費用﹖企業之理財其相關費用與利息
支出本就難以劃分資金用途，豈可僅以「若無法直接歸屬之費用及利息」一語而使同
樣交易行為，卻有不同課稅結果，豈不怪哉﹖三、退一步言之，如因證券交易所得停
徵，所以其買賣有價證券之收入應分攤營業費用的話，則費用與利息因所有營業活動
而產生，該期間之所有業務收入均應作為分攤之基礎方屬合理。且利息與費用係於「
取得」或「持有」資產時所支付之代價，與資產之「取得」成本有關，與「出售」資
產之收入毫無關聯。此觀乎被告八十二年七月十日財北國稅審壹字第二○七五二號函
針對營利事業於證券交易所得停徵期間從事證券交易，有關計算應歸屬證券交易所得
項下營業費用及利息支出，所訂之「處理準則」說明（二）之一：「專營證券投資之
營利事業，如當年度列報之營業收入僅有出售證券收入及投資收益，且未區分部門別
之情況下，除可直接歸屬之費用外，未能直接歸屬者依左列公式比例分攤。即證券交
易所得應分攤之費用＝能直接歸屬之費用＋未能直接歸屬之費用×本期出售有價證券
（短期投資）成本＼期初有價證券（短期投資）及長期投資成本＋本期購入有價證券
（短期投資）及長期投資成本。」之解釋函規定自明。三年後之重新查核，姑不論是
否有據，但被告機關棄前開自行頒布之財北國稅審壹字第二○七五二號函於不顧，而
溯及既往依首開財政部台財稅第八三一五八二四七二號函調整補稅，即難令人折服。
儘管財政部訴願決定書一再言明前揭台財稅第八三一五八二四七二號函係對稽徵技術
所作之規範，並非創作的權利義務，凡未確定之案件均應自所釋法律之生效日起有其
適用，也不與大法官會議釋字第二七八號解釋意旨違背，但事實上，被告於原告申報
營利事業所得稅（八十年度）後，已經做了二種不同的解釋，分別在八十二年及八十
三年，二者說明各不相同，稽徵技術亦不相同，且八十三年度解釋之不利稅負效果實
在令人難以接受，因此就八十年度營利事業所得稅言，究應適用八十二年度或八十三
年度解釋令，被告不能老以解釋稽徵技術來追溯其適用以前年度之合法性，因為事實
上，八十二年及八十三年就有不同之解釋。四、前揭財政部所示計算方法係以有價證
券出售收入、投資收益、債券利息收入、其他營業收入比例分攤營業費用及借款利息
（利息支出）。其中出售有價證券收入包含投資成本及利得，投資收益、債券利息不
含成本，營業收入則視營業項目而定，如買賣業者含成本，服務業者營業收入（佣金
收入等）不含成本，財政部函所示分攤基礎不一，以分攤借款利息而論，之所以使各
項收入均予分攤，其原因在各項收入所用之資金無法區分，所用資金應支出之利息，
應由全部投資項目分攤，似應以成本比例分攤方符合會計原理，該函以含有利得之收
入額為分攤基礎，且有含成本或不含成本者二類，致含成本部分之投資須分攤較高之
借款利息，不符合理分攤原則，被告依該函以出售證券收入、股利收入、短期票券投
資收入為分攤基礎，其中出售有價證券收入含成本，股利收入、短期票券投資收入不
含成本，致前者分攤之營業費用及利息支出較高，其分攤方法不符合分攤原則，大院
八十六年度判字第二七九六號判決可資參照。根據上揭大院判決所稱各項收入所用資
金應支出之利息應由全部投資項目分攤並以成本比例分攤意旨，其出售有價證券收入
應攤計其費用及利息支出之合理計算方法應為：（營業費費用）或（利息收入－利息
支出）×（購買（投資）有價證券月加權平均運用資金＼全公司月加權平均可運用資
金）×（已售有價證券月加權平均運用資金＼已售有價證券月加權平均運用資金＋未
售有價證券月加權平均運用資金）；比證諸被告機關前所發布之八十二年七月十日財
北國稅審壹字第二○七五二號函規定對營利事業應分攤利息支出者，得採取投入資金
比例益明。至營業費用之分攤，則可採取薪資、員工人數或辦公室使用面積等為合理
分攤基礎，此再見諸財政部因八十三年函釋之計算分攤方法不合理，而另於八十五年
八月九日發布台財稅第八五一九一四四○四號函釋規定之分攤基礎，亦作相同規定，
足證分攤方式非僅收入比例或獲利比例一途，亦不發生證券交易損失不必分攤營業費
用及利息支出之不合理現象之問題。五、「查稅捐稽徵法第二十一條第二項所稱另發
現應徵之稅捐，係以發現原核課稅捐資料所無之新資料，且該新資料足以認定應補徵
稅捐者，始足當之。若稅捐稽徵機關就原核課稅捐資料，適用法規錯誤，既無新資料
，即無所課另發現應補徵之稅捐」為大院八十一年度判字第一七六五號函闡明。系爭
出售有價證券之免稅所得被告書面審查核定時，所依據之原資料已載明原告係以有價
證券買賣為專業者，且認定其應分攤之營業費用係按出售證券所得及投資收益之比例
計算，要屬作業之疏失，其事後之發現，既無新資料，能否謂為另發現應補證之稅捐
，即有待商榷。從而，本件被告所為補稅之處分，即有可議之處。六、綜上論結，被
告以不合理之解釋函令技術性增加納稅義務人負擔，有租稅公平原則。為此，敬請撤
銷原處分、訴願決定及再訴願決定，以維納稅義務人權益。
被告答辯意旨略謂︰經查所得稅法第四十二條係針對公司組織之營利事業投資於國內
其他非受免徵營利事業所得稅待遇之公司組織者，其投資收益免稅之規定；而本案系
爭項目為買賣有價證券交易所得，適用所得稅法第四條之一及其相關營利事業所得之
計算，與所得稅法第四十二條轉投資收益免稅之計算並無關連，所訴顯係對法令規定
之誤解，核無足採。次按行為時所得稅法第二十四條第一項規定之費用及損失為免稅
收入及應稅收入所共同發生，又因營利事業出售證券之交易所得納入免稅範圍，如免
稅項目之相關成本費用歸由應稅項目吸收，有失立法原意，並造成侵蝕稅源及課稅不
合理現象，惟免稅收入與應稅收入應如何正確分攤營業費用及非營業損失，俾符合收
入與成本費用配合原則，法條無從針對稽徵技術作詳細規定，財政部台財稅第八三一
五八二四七二號函釋有關免稅所得分攤營業費用及利息支出之計算公式，乃本於所得
稅法第四條之一證券交易所得免納所得稅之立法意旨及所得稅法第二十四條有關營利
事業所得計算之規定所作之解釋，並未於法律規定外，另行創設新的權利義務，自不
違背租稅法律主義之原則。且原告係以買賣有價證券為專業之營利事業，有關營業費
用及利息支出均係為達成交易所發生之支出，諸如薪資、電話費、或向銀行借款買賣
證券之利息支出等，而各筆交易結果，未必皆屬獲利，如以所得為分攤基礎，將發生
證券交易損失不必分攤營業費用及利息支出之不合理現象，是本局依首揭財政部函釋
規定按原告本期經核定之有價證券出售收入、投資收益、債券利息收入及其他營業收
入比例，核算其有價證券出售部分，應分攤營業費用八、八○九、○四九元。並自出
售有價證券收下項下減除，核無違誤。原告主張應以本局八十二年七月十日財北國稅
審壹字第二○七五二號函之規定辦理乙節，查上函係本局內部作業之規定，與財政部
函釋規定不符，自無適用，原告顯係誤解。再查原告本期營利事業所得稅係委託會計
師查核簽證申報，雖前經書面審核核定在案，並未列選及調帳查核，復依據營利事業
所得稅結算申報書面審核案件抽查辦法第三條第一款「經稽徵機關書面審查核定之營
利事業所得稅結算申報案件，均應列入抽查，其範圍如左；一會計師查核簽證申報案
件，經書面審核核定者。．．．」之規定改列抽查，致變更前書面審核之核定，核與
前揭書審案件抽查辦法規定，並無不合。所謂「另發現應徵之稅捐」，只須其事實不
在行政救濟裁量範圍內，均屬「另發現應徵之稅捐」。此觀諸大院五十八年判字第三
十一號判例「納稅義務人依所得稅法規定辦理結算申報而經該管稅捐稽徵機關調查核
定之案件，如經過法定期間而納稅義務人未申請復查或行政爭訟，其查定處分固具有
形式上之確定力，惟稽徵機關如發現原處分確有短徵，為維持課稅公平之原則，基於
公益上之理由要非不可自行變更原查定處分，而補徵其應繳之稅捐。」之意旨甚明，
亦經財政部七十四年十二月四日台財稅第二五八○五號函釋在案。是本局依首揭規定
及財政部函釋意旨核定補徵營利事業所得稅，尚無違誤，訴願、再訴願之決定，均持
與本局相同之見解而予駁回，原告復執前詞一再爭訟，難謂為有理由，所訴不足採據
。原處分及所為復查、訴願及再訴願決定並無違誤，請准判決駁回原告之訴。
    理  由
按營利事業所得之計算，以其本年度收入總額減除各項成本費用、損失及稅捐後之純
益額為所得額；又自中華民國七十九年一月一日起證券交易所得停止課徵所得稅，證
券交易損失亦不得自所得額中減除，為行為時所得稅法第二十四條第一項及第四條之
一所規定。而以有價證券買賣為專業之營利事業，其營業費用及借款利息，除可合理
明確歸屬者得個別歸屬認列外，應按核定有價證券出售收入、投資收益、債券利息收
入及其他營業收入比例，計算有價證券出售部分應攤列之費用及利息，自有價證券出
售收入項下減除，財政部八十三年二月八日台財稅第八三一五八二四七二號函釋有案
，上開函釋核與首揭所得稅法相關規定意旨尚無違背，本院得予援用。本件被告重為
復查決定，以原告本期虧損、捐贈不予認列；交際費本期帳列一、一七九、九四五元
，申報一四○、六九三元，依財政部八十三年十一月二十三日台財稅字第八三一六二
○八九七號函釋計算，並未超限，准予追認一、○三九、二五二元，變更核定交際費
為一、一七九、九四五元，按應稅、免稅收入分攤，其應稅業務收入列支限額為一四
○、六九三元，其餘一、○三九、二五二元應屬免稅業務列支之交際費，應同額轉列
免稅業務負擔，自有價證券交易所得項下減除；重新計算出售有價證券收入應分攤營
業費用為八、八○九、○四九元，核定證券交易損失為三二、二二三、一八八元。原
告不服，以行為時所得稅法第四十二條於六十九年十二月三十日修正將投資收益百分
之八十免予計入所得額，原意即在避免投資收益之重複課稅，嗣七十九年證券交易所
得稅全面停徵，若免稅項目之費用及利息不得列支，則所得稅法第四十二條免稅比例
應恢復為百分之百方為合理，且買賣有價證券之收入若應分攤營業費用，則所有營業
收入均應作為分攤基礎，並考量其取得資產之成本，此有財政部八十二年七月十日財
北國稅審壹字第二○七五二號函釋可資適用，財政部八十三年台財稅字第八三一五八
二四七二號函釋作不同解釋，並追溯適用難令人折服，且依行政法院八十一年度判字
第一七六五號判決意旨，本案並無另發現應補徵稅額，原處分所為補稅處分即有未合
云云，訴經財政部、行政院一再訴願決定，以營利事業出售證券之交易所得納入免稅
範圍，如免稅收入之相關成本費用歸由應稅項目吸收，則營利事業既可享受免稅優惠
，相關成本費用又得認列減除，將雙重獲益，不僅有失立法原意，並造成侵蝕稅源及
課稅不合理現象，至免稅收入及應稅收入應如何正確分攤營業費用及非營業損失，俾
符合收入與成本費用配合原則，法條無從針對稽徵技術作詳細規定，財政部八十三年
二月八日台財稅字第八三一五八二四七二號函釋，有關免稅所得分攤營業費用及利息
支出之計算公式，即係本於行為時所得稅法第四條之一及二十四條規定所作之解釋，
自無與同法第四十二條規定牴觸之情事，且該函釋係闡明法規原意，應自法規生效之
日起有其適用（司法院釋字第二八七號解釋參照）。又原處分機關八十二年七月十日
財北國稅審壹字第二○七五二號函釋之計算方式與該部函釋不符，自無其適用。另稅
捐稽徵法第二十一條第二項規定所謂另發現應徵之稅捐，只須其事實不在行政救濟裁
量範圍，均屬之，參諸行政法院五十八年判字第三十一號判例自明，並經該部七十四
年十二月四日台財稅字第二五八○五號函釋有案，本案原處分尚不在行政救濟裁量範
圍，自屬另發現應徵之稅捐，本案無所訴行政法院八十一年度判字第一七六五號判決
之適用，遂駁回其訴願及再訴願，揆諸首揭規定，核無違誤。茲原告起訴仍執前詞爭
執，除原決定業已論明，不予贅述外，查財政部八十三年二月八日台財稅第八三一五
八二四七二號函釋，就是否以買賣有價證券為專業之營利事業，區別應否計算其分攤
一般營業費用及利息，蓋因二者證券交易收入占總收入之比例顯不相同，非以有價證
券買賣為專業者，證券交易收入占總收入比例，既已計算可直接歸屬之費用及利息，
自有價證券收入項下減除，其餘一般營業費用及利息再予計算應歸屬之分攤部分，事
煩而效微，乃定為不必分攤。至以有價證券買賣為專業者，收入殆皆證券交易收入，
占總收入比例極大，除可直接歸屬者外，其餘一般營業費用及利息應歸屬部分大，仍
不得不予算出自有價證券出售收入項下減除，否則無異以免稅收入之費用及利息，與
應稅收入之費用及利息支出同受認列減除之益，有失行為時所得稅法第四條之一及第
二十四條規定之意旨，如此區別不同情況為不同之規定，無違租稅公平原則。又一般
營業費用及利息，既為以有價證券買賣為專業者之營業所必需，與證券交易有關，計
算其分攤部分，不能謂無客觀依據，復因證券交易所得免徵所得稅，證券交易之收入
不必列入收入總額計算課稅所得額，與證券交易收入有關之成本、費用、損失及稅捐
，亦不必列入收入總額之減項而減除，為行為時所得稅法第二十四條之當然解釋，則
計算與證券交易收入有關應歸屬其分攤部分之一般營業費用及利息，按有價證券出售
收入、投資收益、債券利息收入及其他營業收入比例計算，並無不合。而首揭財政部
台財稅字第八三一五八二四七二號函釋乃中央財稅主管機關就所得稅法第四條之一及
第二十四條有關營利事業所得稅計算之規定所作之解釋，並未於法律規定外，另行創
設新的權利義務，不違背租稅法律主義之原則，依司法院釋字第二八七號解釋意旨，
應自停徵證券交易所得稅之日起有其適用，不生追溯適用之問題。至財政部八十五年
八月九日台財稅字第八五一九一四四○四號函補充核釋以有價證券買賣為專業之營利
事業，在證券交易所得停止課徵所得稅期間從事有價證券買賣，其營業費用及利息支
出之分攤原則，限於綜合證券商及票券金融公司始有其適用，原告無非綜合證券商或
票券金融公司，而為以投資為專業之營利事業，並非綜合證券商或票券金融公司，自
無該函釋之適用。另所舉本院八十六年度判字第二七九六號判決，未經著為判例，並
無拘束類似案件之效力。原告起訴主張各節，均難認有理由，應予駁回。
據上論結，本件原告之訴為無理由，爰依行政訴訟法第二十六條後段，判決如主文。
中    華    民    國     八十八      年      十      月     二十九      日
                    行 政 法 院 第 五 庭
                                審 判 長 評  事      廖  政  雄
                                         評  事      趙  永  康
                                         評  事      沈  水  元
                                         評  事      林  清  祥
                                         評  事      姜  仁  脩
右  正  本  證  明  與  原  本  無  異
                                         法院書記官  郭  育  玎
中    華    民    國     八十八      年     十一     月       二        日
